【裁判字號】    99,家抗,7
【裁判日期】    990204
【裁判案由】    變更姓氏
【裁判全文】
臺灣彰化地方法院民事裁定               99年度家抗字第7號
抗  告  人  甲○○
上列抗告人因與相對人間聲請變更姓氏事件，對於民國九十八年
十二月三十一日本院九十八年度家聲字第三五０號裁定提起抗告
，本院裁定如下：
      主  文
抗告駁回。
抗告程序費用由抗告人負擔。
      理  由
一、本件抗告人於原審聲請意旨略以：聲請人係王韋權之母，因
    聲請人之公公王鐵與婆婆張英係招贅婚，王鐵婚後冠妻姓張
    ，惟二人婚後久未生育，聲請人之公公張王鐵乃央其長兄王
    淵壽將次子王青江出養，因雙方均不識字，未於收養登記前
    以書面約定養子王青江係從收養者之姓氏或維持原來之姓氏
    ，任由戶籍承辦人員依原來之姓氏登記；又聲請人之公公張
    王鐵抱養王青江約5年，因病亡故，由婆婆張英一人獨撐家
    計及養育王青江成人，嗣王青江長子王韋權出生，聲請人之
    婆婆張英多次要求長孫須改姓張，以傳承張家後嗣香火，但
    因家庭經濟因素，忙於工作又懼怕改姓手續繁雜，而延誤至
    今，婆婆張英往生至今已年餘，聲請人及長子王韋權常於睡
    夢中見到婆婆，為圓婆婆張英生前之願望，繼承張姓代代香
    火，爰依民法第1059條第4項規定請求鈞院准將聲請人之長
    子「王韋權」改為張姓等語。
二、抗告意旨略以：抗告人之夫王青江雖為其公公張王鐵抱養其
    兄王淵壽之三子，是時公公已為婆婆張英之贅夫，冠妻姓改
    姓張，居住於其婆婆之房屋，婆婆張英負撫育王青江成長與
    培育完成大學教育，歷盡千辛萬苦與經濟拮据苦撐，在境況
    困難下拱衛王青江長大並完成高等教育，其目的仍在傳承張
    家代代香火，又當時年代並無任何資訊將政令傳播人民知悉
    ，再者公公與婆婆均不識字，收養王青江入戶籍時任由戶政
    事務所承辦人員執行登記，自無法歸責於上輩人之錯，台灣
    民情習慣及一般觀念皆認為傳承後代以男為原則，難以改變
    ，以現行養子從收養者之姓既為法所明定，則養子自不得兼
    用本姓，又子女應孝順父母，在我國傳統倫理觀念素重孝道
    ，本案抗告人之公公入贅婆婆張英，改冠妻姓，收養王青江
    時理應從收養者之姓張，但因戶政承辦人員之疏失及長輩不
    識字，又缺乏常識懼怕官方之故，致延遲至隔代才欲將長孫
    王韋權變更姓張，法院為解決人民問題之裁定時，固應以人
    民最佳利益為審酌之最高指導原則，本件抗告僅為將長子王
    韋權變更姓張，欲為張家已斷層一代之香火能恢復傳承延繼
    下去，彌補婆婆張英撫養及培育王青江之恩，絕無牽涉任何
    損害賠償或財產繼承問題，基於祭祀背景及傳統禮俗，並尊
    重婆婆張英生前堅定長孫改姓張之意思，及可免除抗告人與
    長子王韋權內心長久懸掛婆婆生前無時無日之願望，為此請
    求廢棄原審駁回聲請之裁定，並准予本件改姓之聲請等語。
三、按「有下列各款情形之一，且有事實足認子女之姓氏對其有
    不利之影響時，父母之一方或子女得請求法院宣告變更子女
    之姓氏為父姓或母姓：(一)父母離婚者。(二)父母之一方或雙方
    死亡者。(三)父母之一方或雙方生死不明滿三年者。(四)父母之
    一方曾有或現有未盡扶養義務滿二年者。」，民法第一千零
    五十九條第五項定有明文。是以前揭條文之文義解釋觀之，
    聲請人須舉證子女之原姓氏對於子女本身有何不利之影響，
    致有變更姓氏之必要，始足當之。
四、經查：抗告人前開陳述縱屬真實，惟揆諸上揭法律規定，僅
    於有該項各款情形，並子女之從姓已有事實足認於其人格發
    展有明顯不利之影響，方得適用之，且所得請求變更之姓氏
    限父姓或母姓；本件抗告人之子王韋權係從父姓，觀諸抗告
    人所陳理由，核與上揭條文規定無一相符，且聲請更改之姓
    氏又係父姓或母姓以外之第三姓，其聲請自無理由，且如確
    係抗告人之夫當初被收養時登載有誤或有違與養父母之約定
    ，應由其夫請求更正姓氏即可，實無請求更正其子姓氏從祖
    母姓氏之理，原審裁定駁回並無違誤。抗告人仍執陳詞指摘
    原裁定不當，自無理由，應予駁回。
五、據上論結，本件抗告為無理由，依非訟事件法第二十一條第
    一項、第四十六條，民事訴訟法第四百九十五條之一第一項
    、第四百四十九條第一項、第九十五條、第七十八條，裁定
    如主文。
中    華    民    國    99    年    2     月     4    日
                        台灣彰化地方法院家事法庭
                              審判長法  官  王美惠
                                    法  官  陳弘仁
                                    法  官  謝仁棠
以上正本係照原本作成。
如提起再抗告者，應於裁定送達後十日內依非訟事件法第四十五
條第三項「僅得以適用法規顯有錯誤為理由」之規定，向本院提
出抗告理由狀（須按他造人數附具繕本），並繳納再抗告費用新
臺幣一千元。
中    華    民    國    99    年    2     月     4    日
                                    書記官  陳瑤芳

司法院資訊處製作；財團法人民間司法改革基金會備份。
